【裁判字號】    94,訴,2073
【裁判日期】    950516
【裁判案由】    確認債權存在
【裁判全文】
臺灣板橋地方法院民事判決              94年度訴字第2073號
原      告  戊○○○
訴訟代理人  謝錫福律師
複代理人    丙○○
被      告  財團法人桃園縣私立誠信愛心家園
            （原名財團法人桃園縣私立民富教養院）
                      106號.
法定代理人  甲○○
被      告  台北縣政府
法定代理人  乙○○
訴訟代理人  丁○○
上列當事人間請求確認債權存在事件，經本院於民國95年4 月25
日言詞辯論終結，判決如下：
    主  文
確認被告財團法人桃園縣私立誠信愛心家園對被告台北縣政府之
新台幣貳佰伍拾肆萬伍仟柒佰肆拾伍元債權存在。
訴訟費用由被告負擔。
    事實及理由
壹、程序方面：被告台北縣政府之法定代理人原為林錫耀，嗣於
    94年12月20日變更為乙○○，乙○○於95年2 月6 日具狀聲
    明承受訴訟，並無不合，應予准許，合先敘明。
貳、實體方面：
一、原告主張：
（一）被告財團法人桃園縣私立誠信愛心家園（下稱誠信愛心家
      園）積欠原告票款新台幣（下同）254 萬5,745 元，原告
      向台灣桃園地方法院聲請假扣押，經該院以94年度裁全字
      第6220號民事裁定准予假扣押。其後原告查得被告誠信愛
      心家園對被告台北縣政府有254 萬5,745 元之債權（下稱
      系爭債權），原告乃聲請鈞院94年度執全字第5108號核發
      執行命令，禁止被告誠信愛心家園對被告台北縣政府收取
      養護費債權，被告台北縣政府亦不得對被告誠信愛心家園
      清償。詎被告台北縣政府不承認系爭債權存在，被告誠信
      愛心家園亦聲明異議，為此爰依強制執行法第120 條第2
      項規定提起本件確認之訴。
（二）被告間簽訂之台北縣政府轉介安置身心障礙者扥育養護合
      約（下稱扥育養護合約）第5 條約定：「乙方（即被告誠
      信愛心家園）收取身心障礙者扥育養護費用，每人每月收
      費額以內政部公布之每人每月最低生活費暨『身心障礙福
      利機構辦理身心障礙者生活扥育養護收費原則』為收費計
      算標準。」可知被告誠信愛心家園收容身心障礙者乃係有
      償行為。依合約書第6 條約定：「甲方（即被告台北縣政
      府）轉介乙方扥育養護之身心障礙者，由甲方依身心障礙
      者生活扥育養護費用補助辦法規定撥付乙方... 」、第7
      條約定：「身心障礙者年滿30歲以上者或年滿20歲其父母
      之一方年齡在65歲以上者，其扥育養護費依下列標準由乙
      方向身心障礙者家屬或監護人收取自負額，其差額由甲方
      補助。」、第8 條約定：「家庭有二名以上身心障礙者，
      其扥育及養護費依下列標準繳交，其差額由甲方補助」及
      第11條約定：「甲方補助身心障礙者扥育養護費，每年分
      三次撥付，乙方請於每年四月請領第一季（一至三月份）
      補助、七月請領第二季（四至六月份）補助、十月請領下
      半年（七至十二月份）補助，乙方核實列冊並摯據送交甲
      方，甲方應撥付補助款予乙方。」等相關規定可知，被告
      台北縣政府係補助身心障礙者本應繳交予被告誠信愛心家
      園扥育養護費用之差額，亦即由被告台北縣政府承擔該差
      額債務，直接給付與被告誠信愛心家園。職是之故，被告
      誠信愛心家園因與被告台北縣政府簽有扥育養護合約，故
      其直接對被告台北縣政府有扥育養護費用差額補助請求權
      ，被告台北縣政府對之亦有給付義務，此為被告誠信愛心
      家園應有之權利，而非受收容之身心障礙者直接對被告台
      北縣政府有扥育養護費用差額補助請求權，由此可證，被
      告誠信愛心家園對被告台北縣政府確有金錢債權存在，且
      法律上並無不得扣押或讓與之規定，自非不得為強制執行
      之標的。
（三）依上開扥育養護合約第11條有關身心障礙者扥育養護費差
      額補助請領之規定可知，該費用乃事後請領撥款之性質，
      請領人為被告誠信愛心家園，亦即收容人員之生活費用依
      合約應由被告誠信愛心家園先行負責支出，於事後再向台
      北縣政府請領養護費用差額補助款，由台北縣政府直接撥
      付給被告誠信愛心家園，故為被告誠信愛心家園對被告台
      北縣政府之金錢債權，無庸置疑。即便被告台北縣政府係
      依公法關係撥款補助，亦係被告誠信愛心家園對被告台北
      縣政府之金錢債權，此有最高法院55年台上字第281 號判
      例可參。被告二人於查封未經撤銷情況下，擅自於95年1
      月間為給付、領取養護費之行為，已違反查封之效力，對
      原告自不生效力。
（四）被告誠信愛心家園援引社會救助法第10條第1 項、第11條
      、第44條規定，謂本件養護補助費與生活扶助費相同，其
      公法上債權債務關係應存在於被告台北縣政府與身心障礙
      者間，且不得扣押云云。惟查社會救助法係規定低收入戶
      得直接向主管機關申請生活扶助及其他補助，與本件被告
      誠信愛心家園係依其與被告台北縣政府簽訂之扥育養護合
      約，而得直接對台北縣政府請求給付扥育養護費用差額補
      助之權利不同，自不得比附援引。
（五）聲明：確認被告誠信愛心家園對被告台北縣政府之254 萬
      5 ,745 元 債權存在。
二、被告誠信愛心家園抗辯：
（一）系爭債權乃被告台北縣政府依據身心障礙者保護法第38條
      第1 項、第2 項規定：「直轄市及縣 (市)主 管機關對設
      籍於轄區內之身心障礙者，應依其障礙類別、等級及家庭
      經濟狀況提供生活、托育、養護及其他生活必要之福利等
      經費補助，並不得有設籍時間之限制。」、「前項經費補
      助辦法，由中央主管機關定之。」及身心障礙者生活扥育
      費用補助辦法第1 條規定：「本辦法依身心障礙者保護法
      第38條第2 項規定定之。」、第4 條規定：「本辦法所稱
      養護補助費，係指身心障礙者由直轄市、縣（市）主管機
      關安置於社會福利機構、精神復健機構或護理之家、榮譽
      國民之家住宿照顧訓練之補助費。」而補助被告誠信愛心
      家園所收容設籍台北縣之身心障礙者之養護費。依上開規
      定可知，系爭養護費之補助與受領權利義務關係，乃存在
      於台北縣政府與其受補助身心障礙者之間，被告誠信愛心
      家園僅受託養護，代為保管該款項而已，因此系爭養護費
      並非被告誠信愛心家園對被告台北縣政府之債權。且強制
      執行法第52條規定：查封時應酌留債務人及共同生活之親
      屬2 個月間生活所必須之食物、燃料及金錢；因系爭養護
      費係被告台北縣政府提供身心障礙者之養護費，如原告堅
      持查封，則受養護人之生活將無著落，亦非法之所許。
（二）又被告台北縣政府收養之身心障礙者多數為低收入戶，依
      社會救助法第10第1 項規定：「低收入戶得向戶籍所在地
      直轄市、縣 (市)主 管機關申請生活扶助。」、第11條規
      定：「生活扶助以現金給付為原則。但因實際需要，得委
      託適當之社會救助機構、社會福利機構或其他家庭予以收
      容。前項現金給付，中央、直轄市主管機關並得依收入差
      別訂定等級；直轄市主管機關並應報中央主管機關備查。
      」及同法第44條規定：「依本法請領各項現金給付或補助
      之權利，不得扣押、讓與或供擔保。」並參酌前揭身心障
      礙者保護法第38條第1 項、第2 項規定，暨身心障礙者生
      活扥育養護費用補助辦法第1 條、第4 條規定以觀，本件
      養費補助費或生活扶助費其公法上之債權債務關係應存在
      於台北縣政府與受託養之身心障礙者間，殊無存在於台北
      縣政府與被告誠信愛心家園之間。亦即補助費之補助對象
      係補助受養護之人，不論系爭費用係事前撥款或事後撥款
      ，均無影響被告台北縣政府與受安養者間之上開公法上給
      付關係。
（三）聲明：原告之訴駁回。
三、被告台北縣政府抗辯：
（一）被告台北縣政府於94年10月26日收受鈞院94年10月18日板
      院通94執全正字第5108號執行命令。惟查系爭養護費係台
      北縣政府依身心障礙者保護法第38條第1 項規定：「直轄
      市及縣 (市)主 管機關對設籍於轄區內之身心障礙者，應
      依其障礙類別、等級及家庭經濟狀況提供生活、托育、養
      護及其他生活必要之福利等經費補助，並不得有設籍時間
      之限制。」及身心障礙者生活扥育費用補助辦法相關規定
      ，其中第4 條規定：「本辦法所稱養護補助費，係指身心
      障礙者由直轄市、縣（市）主管機關安置於社會福利機構
      、精神復健機構或護理之家、榮譽國民之家住宿照顧訓練
      之補助費。」養護費係補助與被告誠信愛心家園所收容之
      設籍本縣身心障礙者及其家屬，而非被告誠信愛心家園；
      此一補助與受領之權利義務關係，係存在於被告台北縣政
      府與受補助身心障礙者之間，故系爭養護費並非被告誠信
      愛心家園對被告台北縣政府之債權。
（二）聲明：原告之訴駁回。
四、法院之判斷：
（一）按確認法律關係之訴，非原告有即受確認判決之法律上利
      益者，不得提起之，民事訴訟法第247 條第1 項前段定有
      明文。又所謂即受確認判決之法律上利益，係指法律關係
      之存在與否不明確，致原告在私法上之地位有受侵害之危
      險，而此危險得以對於被告之確認判決除去之者而言，最
      高法院52年度臺上字第1922號著有判例可資參照。本件原
      告聲請本院就系爭養護費債權核發扣押命令，經被告具狀
      聲明異議，倘原告未對被告提起訴訟確認債權存在，並向
      本院民事執行處為起訴之證明，該扣押命令即有遭被告聲
      請撤銷之危險，將使原告對被告誠信愛心家園享有之債權
      有無法受償之虞，故原告提起本件確認訴訟，有即受確認
      判決之法律上利益，合先敘明。
（二）原告主張被告誠信愛心家園積欠原告票款254 萬5,745 元
      ，經原告聲請台灣桃園地方法院以94年度裁全字第6220號
      民事裁定准予假扣押，並聲請本院94年度執全字第5108號
      核發執行命令，扣押被告誠信愛心家園對第三人即被告台
      北縣政府之養護費債權254 萬5,745 元，詎被告誠信愛心
      家園及台北縣政府均具狀聲明異議之事實，業據原告提出
      前開假扣押裁定及本院核發之執行命令影本各1 件為證，
      並經本院調取本院94年度執全字第5108號執行卷查明無訛
      ，堪信為真實。
（三）被告雖均抗辯稱系爭養護費係補助與被告誠信愛心家園所
      收容之設籍本縣身心障礙者及其家屬，而非被告誠信愛心
      家園，養護費補助與受領之權利義務關係，係存在於被告
      台北縣政府與受補助身心障礙者之間，故系爭養護費並非
      被告誠信愛心家園對被告台北縣政府之債權云云。惟查：
    1.被告台北縣政府為安置轄內之身心障礙者，與被告誠信愛
      心家園訂有身心障礙者扥育養護合約，依合約第6 條約定
      ：「甲方（即台北縣政府）轉介乙方（即誠信愛心家園）
      扥育養護之身心障礙者，由甲方依身心障礙者生活扥育養
      護費用補助辦法規定撥付乙方... 」，第11條約定：「甲
      方補助身心障礙者扥育養護費，每年分三次撥付，乙方請
      於每年四月請領第一季（一至三月份）補助、七月請領第
      二季（四至六月份）補助、十月請領下半年（七至十二月
      份）補助，乙方核實列冊並摯據送交甲方，甲方應撥付補
      助款予乙方。」可知，被告誠信愛心家園因與被告台北縣
      政府簽有扥育養護合約，而直接對被告台北縣政府有扥育
      養護費請求權，被告台北縣政府對之亦有給付義務，此乃
      被告誠信愛心家園基於契約取得之私法上金錢給付之債權
      甚明。
    2.雖被告台北縣政府係依身心障礙者保護法第38條第1 項規
      定：「直轄市及縣 (市)主 管機關對設籍於轄區內之身心
      障礙者，應依其障礙類別、等級及家庭經濟狀況提供生活
      、托育、養護及其他生活必要之福利等經費補助，並不得
      有設籍時間之限制。」安置轄內身心障礙者於被告誠信愛
      心家園，並提供養護補助費；惟依身心障礙者生活扥育費
      用補助辦法第4 條規定：「本辦法所稱養護補助費，係指
      身心障礙者由直轄市、縣（市）主管機關安置於社會福利
      機構、精神復健機構或護理之家、榮譽國民之家住宿照顧
      訓練之補助費。」被告台北縣政府既將轄內身心障礙者安
      置於被告誠信愛心家園，並與被告誠信愛心家園簽訂扥育
      養護合約，由被告誠信愛心家園負責照顧收容之身心障礙
      者，提供食宿、生活自訓練、職業陶冶訓練、社區安置、
      就業安置、社會適應能力訓練及護送就醫等服務（參見合
      約第16條、13條），則扥育養護之補助費，自應由被告誠
      信愛心家園取得，受安置之身心障礙者殊不得再向主管機
      關台北縣政府要求給付養護補助費用甚明。被告抗辯養護
      費補助與受領之權利義務關係，係存在於被告台北縣政府
      與受補助身心障礙者之間，系爭養護費並非被告誠信愛心
      家園對被告台北縣政府之債權云云，要無可採。
    3.又系爭養護費債權，係被告誠信愛心家園基於與被告台北
      縣政府間之扥育養護合約所生，為私法上之請求權，業如
      前所述。被告誠信愛心家園援引社會救助法第44條規定，
      主張系爭養護費債權不得扣押、讓與或供擔保云云，將主
      管機關依身心障礙者保護法提供之養護補助費，與低收入
      戶之生活扶助混為一談；且社會救助法第44條規定：「依
      本法請領各項現金給付或補助之權利，不得扣押、讓與或
      供擔保。」惟本件原告假扣押之債權，係被告誠信愛心家
      園提供身心障礙者生活照顧後，依契約關係對被告台北縣
      政府之養護費給付請求權，原告並非扣押身心障礙者對主
      管機關請領現金給付或補助之權利，與社會救助法第44條
      規範之情形亦屬有間。身心障礙者保護法對於養護機關之
      補助費請求權既無禁止扣押之規定，被告自不得援引與之
      規範目的不同之社會救助法規定，主張系爭養護費債權不
      得扣押云云，故被告上開所辯，亦不足採。
（四）復按就債務人對於第三人之金錢債權為執行時，執行法院
      應發扣押命令禁止債務人收取或為其他處分，並禁止第三
      人向債務人清償。前項命令，送達於第三人時發生效力，
      無第三人者，送達於債務人時發生效力。但送達前已為扣
      押登記者，於登記時發生效力，強制執行法第115 條第1
      條、第118 條第2 項定有明文。被告台北縣政府自陳94年
      7 月至12月之補助款，本來於94年10中旬要發放，因為94
      年10月26日收到法院扣押命令，所以一直沒有發放，後來
      於94年11月3 日聲明異議後，於95年1 月3 日簽准核撥等
      語，並提出簽呈影本1 件為憑，依該簽呈所示，94年7 月
      至12月之補助費共計269 萬9,637 元，被告台北縣政府於
      94年10月26日收受扣押命令後，於扣押命令效力存續期間
      ，應不得向債務人清償，其違反扣押命令，於95年1 月3
      日向被告誠信愛心家園清償補助費269 萬9,637 元，自不
      得以其清償對抗債權人即原告，故原告主張被告誠信愛心
      家園對被告台北縣政府之254 萬5,745 元債權存在，應屬
      有據。
（五）從而原告請求確認被告誠信愛心家園對被告台北縣政府之
      254 萬5,745 元債權存在，為有理由，應予准許。
（六）本件事證已臻明確，兩造其餘主張陳述及所提之證據，均
      毋庸再予審酌，附此敘明。
參、結論：原告之訴為有理由，依民事訴訟法第78條、第85條第
    1項，判決如主文。
中    華    民    國    95    年    5     月    16    日
                  民事第三庭    法  官  許月珍
以上正本係照原本作成
如對本判決上訴，須於判決送達後20日內向本院提出上訴狀
中    華    民    國    95    年    5     月    18    日
                                書記官  劉昌明


司法院資訊處製作；財團法人民間司法改革基金會備份。
